【裁判字號】    98,上訴,1638
【裁判日期】    980922
【裁判案由】    搶奪
【裁判全文】
臺灣高等法院臺中分院刑事判決        98年度上訴字第1638號
上  訴  人  臺灣臺中地方法院檢察署檢察官
被      告  乙○○
選任辯護人  周仲鼎律師
上列上訴人因搶奪案件，不服臺灣臺中地方法院98年度訴緝字第
218號中華民國98年6月15日第一審判決（起訴案號：臺灣臺中地
方法院檢察署93年度偵字第18198號），提起上訴，本院判決如
下：
    主  文
上訴駁回。
    理  由
一、公訴意旨略以：被告乙○○意圖為自己不法之所有，於民國
    93年10月14日下午3時15分許，在台中市○○路與文山十街
    口處，見丙○○從其所駕駛車牌號碼ＮＷ─○７９７自用小
    客車下車，尚未上鎖車門之際，上前推開丙○○，進入上開
    自用小客車，並放下手煞車，正欲離開之際，幸因丙○○大
    喊搶奪，為駕車行經該處之丁○○發現，丁○○隨即駕車擋
    住乙○○之去路，始未得逞，嗣經丙○○報警當場查獲。因
    認被告乙○○涉犯刑法第325條第3項、第1項之搶奪未遂或
    同法第304條第1項之強制罪嫌云云。
二、按犯罪事實應依證據認定之，無證據不得認定犯罪事實；又
    不能證明被告犯罪者，應諭知無罪之判決；刑事訴訟法第15
    4條第2項、第301條第1項分別定有明文。次按，認定犯罪事
    實所憑之證據，雖不以直接證據為限，間接證據亦包括在內
    ；然而無論直接或間接證據，其為訴訟上之證明，須於通常
    一般之人均不致有所懷疑，而得確信其為真實之程度者，始
    得據為有罪之認定，倘其證明尚未達到此一程度，而有合理
    之懷疑存在時，因而為無罪之判決，尚不得任意指為違法（
    最高法院76年臺上字第4986號判例參照）。再刑事訴訟法第
    161條第1項亦規定，檢察官就被告犯罪事實，應負舉證責任
    ，並指出證明之方法，是檢察官對於起訴之犯罪事實，應負
    提出證據及說服之實質舉證責任，倘其所提出之證據，不足
    為被告有罪之積極證明，或其指出證明之方法，無從說服法
    院以形成被告有罪之心證，基於無罪推定之原則，自應為被
    告無罪判決之諭知（最高法院92年度台上字第128 號判例意
    旨參照）。
三、公訴人認被告乙○○涉有搶奪未遂或強制犯行，係以證人丙○○（即被害人）、丁○○與侯秋金（民國95年11月7日改
    名為侯淦慶，下稱侯淦慶）之證述、贓物認領保管收據及現
    場照片為依據。訊據被告堅詞否認有何搶奪或強制犯行，辯
    稱：伊當時已喝醉，不知發生何事等語；辯護人則以：依證
    人丁○○、侯淦慶之證述可知被告於案發時意識不清，不知
    自己在做什麼，且被告並未搶奪被害人之汽車鑰匙，顯見被
    告並無行搶之意欲，被告之行為亦不構成強制罪等語置辯。
    經查：
  (一)證人丁○○於原審審理時到庭結證稱：伊於93年10月14日下
    午路過台中市○○路與文山十街口時，聽到1名女子呼喊，
    即下車查看，見到1名女子與1名男子在爭執，當時見該男子
    在車內，伊有聞到很濃的酒味，感覺他喝醉了，伊問他為何
    搶車，他隨便講，沒有針對伊的問題回答，該男子下車後，
    走路不穩，站也站不穩，是很醉的狀態，當時該女子之車子
    並未發動，伊看到該女子手拿含遙控器之整串鑰在手裡，對
    著車子按，所以車子一直叫等語；證人侯淦慶則到庭結證稱
    ：伊當時執行清道專案，到台中市○○路與文山十街口時，
    發現前方20、30公尺處，有幾人在拉扯爭執，伊即上前查看
    ，被害人說嫌疑人（指被告）搶她的車，當時被告有喝酒，
    胡言亂語，且很醉，因連走路都不穩，要將被告帶回警局時
    ，被告還抗拒，到警局時被告還破壞辦公桌之玻璃，並罵在
    場之警員，直至晚上10點半幫被告作酒測，酒測值為0.65毫
    克，被告當時在警局胡言亂語之情形即如檢察事務官之勘驗
    筆錄所載等語。
  (二)證人即被害人丙○○於93年10月4日15時15分左右，將車停
    在事發地點還坐在車上時，即見被告在開1部停在其前方紅
    色自小客車駕駛座之車門，待其下車站在車門邊準備要鎖門
    時，被告跑過來用手將其推開，直接坐上駕駛座，並將手煞
    車放下，其因受到警嚇，即喊搶劫，見後方有警察，即向警
    員說有人喝酒鬧事，在被告下車與人對話時感覺被告精神恍
    惚，講話大吵大鬧等情，業據證人丙○○於偵訊時證述甚詳
    。
  (三)被告經警帶回警局時確有胡言亂語之情形，有檢察事務官勘
    驗證人侯淦慶於偵訊時提出之錄音帶屬實，製有勘驗筆錄在
    卷可稽。又被告係於93年10月14日15時15分許，將被害人丙○○推開，直接坐進被害人所有之車內駕駛座，其於事發逾
    7 小時之同日22時30分許，經警施以酒測，其酒測值仍高達
    每公升0.65毫克，有該酒測單附卷足憑。況被告坐進被害人
    之車內駕駛座時，被害人早已將鑰匙取出，在車子未發動之
    狀態下，被告竟有放下手煞車之動作，從而，被告於案發當
    時因酒醉而處於意識不清之狀態至明。準此，即難據告訴人
    於偵訊之上開指訴而認被告搜尋下手行搶之車輛。而證人丁○○於原審證稱被告下車爭吵時，以臺語說「干你屁事」等
    語，及被告因本案經警逮捕後，在臺中市警察局第四分局春
    社派出所內，出口入罵警員侯秋金等人，均為通常人酒醉時
    可能發生之事，自難據此而遽認被告於本件案發時，主觀上
    非酒醉狀態，而有搶奪系爭車輛或以強暴妨害告訴人行使權
    利之故意。
  (四)贓物認領保管單僅可證明被害人已將車輛領回，而現場照片
    僅能說明被害人所有NW- 0979號車子停放在路邊之情形，均
    無從證明被告有搶奪犯行，綜上所述，被告所為之辯解應可
    採信，被告於酒醉意識不清之情形下，雖有推開被害人而坐
    進車內駕駛座並放下手煞車之行為，惟並未搶取告訴人手拿
    之鑰匙，以發動車子引擎，即難認其主觀上有何不法所有之
    搶奪意圖或以強暴妨害告訴人行使權利之故意。
  (五)按刑法第19條第3項之原因自由行為，係指行為人在精神、
    心智正常，具備完全責任能力時，本即有犯罪故意，並為利
    用以之犯罪，故意使自己陷入精神障礙或心智缺陷狀態，而
    於辨識行為違法之能力與依辨識而行為之自我控制能力欠缺
    或顯著降低，已不具備完全責任能力之際，實行該犯罪行為
    ；或已有犯罪故意後，偶因過失陷入精神障礙或心智缺陷狀
    態時，果為該犯罪；甚或無犯罪故意，但對客觀上應注意並
    能注意或可能預見之犯罪，主觀上卻疏未注意或確信其不發
    生，嗣於故意或因有認識、無認識之過失，自陷於精神障礙
    或心智缺陷狀態之際，發生該犯罪行為者，俱屬之。故原因
    自由行為之行為人，在具有完全刑事責任能力之原因行為時
    ，既對構成犯罪之事實，具有故意或能預見其發生，即有不
    自陷於精神障礙、心智缺陷狀態及不為犯罪之期待可能性，
    竟仍基於犯罪之故意，或對應注意並能注意，或能預見之犯
    罪事實，於故意或因過失等可歸責於行為人之原因，自陷於
    精神障礙或心智缺陷狀態，致發生犯罪行為者，自應與精神
    、心智正常狀態下之犯罪行為同其處罰。是原因自由行為之
    行為人，於精神、心智狀態正常之原因行為階段，即須對犯
    罪事實具有故意或應注意並能注意或可得預見，始符合犯罪
    行為人須於行為時具有責任能力方加以處罰之原則。公訴人
    提出之上開證據，既無法致本院形成被告有罪之心證，基於
    無罪推定之原則，自應為被告無罪判決之諭知，此有最高法
    院96年度台上字第6368判決可參。本件查無證據可資證明被
    告乙○○於酒醉前，即有搶奪告訴人之系爭車輛或強暴妨害
    告訴人行使權利之故意，而後自陷於酒醉以實施搶奪或強制
    行為，參照上開最高法院判決意旨，亦難令被告乙○○負搶
    奪罪或強制罪責。
  (六)綜上，公訴人提出之證據，既無法使本院形成確信被告有搶
    奪或強制犯行之心證，基於無罪推定之原則，自應為被告無
    罪之諭知。原審認無證據可證明被告犯罪，而諭知被告無罪
    ，核無違誤。檢察官上訴，指摘原判決不當，為無理由，應
    予駁回。
據上論結，應依刑事訴訟法第368條，判決如主文。
本案經檢察官甲○○到庭執行職務。
中    華    民    國    98    年    9    月    22     日
              刑事第四庭  審判長法  官  洪  耀  宗
                                法  官  劉  登  俊
                                法  官  許  文  碩
以上正本證明與原本無異。
如不服本判決應於收受送達後十日內向本院提出上訴狀，其未敘
述上訴之理由者並得於提起上訴後十日內向本院補提理由書（均
須按他造當事人之人數附繕本）「切勿逕送上級法院」。
                                書記官  郭  蕙  瑜
中    華    民    國    98    年    9    月    22     日


司法院資訊處製作；財團法人民間司法改革基金會備份。
